【裁判字號】    89,簡上,59
【裁判日期】    890804
【裁判案由】    給付票款
【裁判全文】
臺灣士林地方法院民事判決  八十九年度簡上字第五十九號
    上  訴  人  乙○○
    兼訴訟代理人丙○○
    被上訴人    甲○○
    訴訟代理人  陳靜育律師
右當事人間請求給付票款事件，上訴人對於中華民國八十九年三月八日本院士林簡易
庭八十九年度士簡字第六０號第一審判決提起上訴，本院判決如左：
    主  文
原判決廢棄。
被上訴人在第一審之訴駁回。
第一、二審訴訟費用由被上訴人負擔。
    事  實
甲、上訴人方面：
  一、聲明：
  （一）原判決廢棄。
  （二）右廢棄部分被上訢人在第一審之訴駁回。
  （三）第二審訴訟費用由被上訴人負擔。
  二、陳述：除與原審判決書所載者相同茲予引用外，補稱：
  （一）兩造間之債務，早於民國（下同）八十六年七月三十一日由上訴人丙○○清
        償本息完畢，清償當時，因被上訴人本票未帶齊，故上訴人丙○○未全部收
        回，但已口頭約定不再追索，故系爭本票所擔保之債務業已消滅。雖言明原
        設定抵押權之土地若有處理的話，願意再給被上訴人四月以後之利息五十萬
        元，然目前該土地尚未處理，上訴人自無庸給付八十七年四月十一日至同年
        七月三十一日止之利息五十萬元予被上訴人。否則何以上訴人丙○○於八十
        六年七月三十一日業已清償債務，被上訴人卻遲至八十八年四月十一日才函
        催利息，其間有一年十個月的時間不催討。
  （二）依常理倘上訴人尚欠被上訴人新台幣（以下同）五十萬元之利息，上訴人應
        簽發五十萬元之本票予被上訴人，而非將原一百萬元之本票留給被上訴人，
        可知被上訴人居利用上訴人丙○○未收回之本票捏造事實向上訴人等追索錢
        財，故求為判決如訴之聲明。
  （三）被上訴人於原審時，初係主張上訴人共積欠伊七百五十萬元之利息及本金，
        而上訴人僅清償七百萬元，尚有五十萬元未清償，嗣經上訴人丙○○抗辯七
        百五十萬元之本金及利息，上訴人丙○○業已清償完畢，被上訴人始改稱七
        百五十萬元固已清償，惟依上訴人丙○○經乙○○同意於八十六年三月十九
        日切結：「于八十六年四月十日本利新台幣柒佰伍拾萬元下全部一次清償。
        絕對遵守，若有拖欠逾時三天無條件解除借款期限，即時償還並願負至清償
        為，每萬元本金每日二十元計算之違約金。」內容，主張上訴人遲至八十六
        年七月三十一日才清償系爭本息，故請求八十六年四月十日至八十六年七月
        三十一日間之利息五十萬元云云，顯見被上訴人所言不實，伊主張不足採信
        。
  三、證據：援用原審之立證方法。
乙、被上訴人方面：
  一、聲明：
  （一）駁回上訴。
  （二）第二審訴訟費用由上訴人負擔。
  二、陳述：除與原審判決書所載者相同茲予引用外，補稱：
  （一）上訴人於八十六年三月十九日切結表示：「于八十六年四月十日以前將本利
        共新台幣（以下同）七百五十萬元全部一次清償，絕對遵守，若有拖欠逾時
        三天無條件解除借款，限即時償還，並願負至清償為止，每萬元本金每日二
        十元計算之違約金。」。換言之，於八十六年四月十日，上訴人應給付被上
        訴人本利共七百五十萬元為兩造所不爭執之事實。然上訴人卻未依其切結書
        所定之日期清償，而遲至八十六年七月三十一日才清償，上訴人遲延清償上
        揭借款及利息，被上訴人自得請求上訴人給付八十六年四月十一日起至八十
        六年七月三十一日止之遲延利息。
  （二）又依照前揭切結書之約定，上訴人拖延三月又二十一天始清償該七百五十萬
        元，其遲延之利息為五十五萬五千元（0000000×０．０２５×３×
        ２１／３０月）及違約金一百三十四萬四千元（0000000×２０／１
        ００００）共尚積欠被上訴人一百八十九萬九千元。然上訴人拒絕給付該筆
        違約金及利息，但被上訴人堅持依法此為上訴人應負之義務，上訴人遂答應
        嗣其土地出售後再給付，惟被上訴人恐曠日時久，或上訴人故意不出售，被
        上訴人將無法獲清償，經雙方多次協商，最後雙方達成協議為「上訴人處理
        土地期間六至十個月（最遲八十六年七月三十一日），被上訴人請求金額退
        讓為五十萬元，逾期上訴人縱未能順利出售得利者，上訴人仍應給付被上訴
        人五十萬元」，協議後被上訴人當場將六百萬元之本票中之五百萬元本票退
        還上訴人丙○○，被上訴人僅留一百萬元本票做為擔保，故本件被上訴人係
        向上訴人請求逾期清償之利息五十萬元，並非請求違約金。
  （三）因上訴人於協議後，未積極處理系爭土地，逾約定之六至十個月期間（最遲
        八十六年七月三十一日），被上訴人再度請託代書向上訴人催討，然為上訴
        人均置之不理，被上訴人遂於八十八年四月二十一日再以存證信函催告上訴
        人已逾期，並請求其給付，仍未獲上訴人回應，足見上訴人心虛。
  三、證據：援用原審之立證方法。
    理  由
一、本件上訴人乙○○雖未提起上訴，然本件上訴人丙○○既於本院提出系爭票款已
    因清償而消滅，此非基於其個人原因關係之抗辯，而上訴人丙○○與乙○○就本
    件給付之訴又同為原審之共同被告而有連帶債務人之關係，依民法二百七十五條
    ：「連帶債務人中之一，受確定判決，而其判決非基仿該伋之個人關係者，為他
    債務人之利益，亦生效力。」之規定，故債權人以各連帶債務人為共同被告提起
    給付之訴，被告一人提出非基於其個人關係之抗辯者，對於被告各人即屬必須合
    一確定，自應適用民事訴訟法第五十六條第一項之規定。而此民事訴訟法第五十
    六條第一項第一款之有利益或不利益於共同訴訟人，係指於行為當時就形式上觀
    之有利或不利於共同訴訟人而言，非經法院審理結果有利者其效力及於共同訴訟
    ，不利者其效力不及於共同訴訟人而言，故共同訴訟中之一人對於下級法院之判
    決聲明不服提起上訴，在上訴審法院未就其內容為審判，難謂其提起上訴之行為
    對於他共同訴訟人不利，其效力應及於共同訴訟人全體（最高法院五十二年台上
    字第一九三０號判例參照）。是，本件上訴人丙○○之上訴效力自應及於原審之
    共同被告乙○○，而應認乙○○亦已提起上訴，本院爰將乙○○併列為上訴人而
    為審理。被上訴人謂乙○○部分業已確定云云，尚有誤會，合先敘明。
二、本件被上訴人起訴主張：上訴人二人於八十四年五月間向被上訴人借貸六百萬元
    ，並由上訴人乙○○提供不動產設定抵押，約定清償日為八十四年八月二日，屆
    期上訴人未依約清償，至八十六年三月十九日始切結，表示於八十六年四月十日
    以前願將本利共七百五十萬元全部一次清償，若有拖欠，逾時三天無條件解除借
    款期限即時償還，並願負至清償為止，每萬元本金每日二十元計算之違約金，然
    上訴人卻未於八十六年四月十日清償前揭本息七百五十萬元，而遲至八十六年七
    月三十一日才清償，但有關八十六年四月十日至八十六年七月三十一日期間兩造
    同意之遲延利息五十萬元卻未付，故雙方約定嗣被告返還該五十萬元時，再將原
    擔保如附表所示之本票退還上訴人，因上訴人迄未清償，爰依票據法律關係請求
    上訴人連帶給付五十萬元及自準備書狀繕本送達翌日即八十九年二月二十四日起
    至清償日止按年息百分之五計算之利息。上訴人則以：兩造間之債務，已於八十
    六年七月三十一日以七百五十萬元結清，上訴人並未同意被上訴人將系爭本票留
    供遲延利息之擔保，故系爭本票所擔保之債務既已消滅，被上訴人自不得再向上
    訴人請求。至八十六年四月十一日至八十六年七月三十一日止之五十萬元利息部
    分，兩造係言明俟上訴人原設定抵押之土地有處理時再給付，今土地尚未處分，
    上訴人自無庸給付被上訴人等語置辯。
三、被上訴人主張上訴人二人於八十四年五月間向被上訴人借貸六百萬元，並由上訴
    人乙○○提供不動產設定抵押，約定清償日為八十四年八月二日，屆期上訴人未
    依約清償，至八十六年三月十九日上訴人切結同意於八十六年四月十日以前願將
    本利共七百五十萬元全部一次清償，若有拖欠，逾時三天無條件解除借款期限即
    時償還，並願負至清償為止，每萬元本金每日二十元計算之違約金，嗣上訴人遲
    至八十六年七月三十一日才付清七百五十萬元之事實，固據上訴人自認在卷（見
    原審卷第三十九、四十頁），並有土地登記謄本、切結書、本票、存證信函（以
    上均影本）各一件附卷可稽（見原審卷第四十三至四十六頁），而堪信為真實。
四、惟被上訴人另主張上訴人於八十六年七月三十一日清償七百五十萬元時，曾同意
    就八十六年四月十一日至同年七月三十一日止之遲延利息以五十萬元計算給付，
    且將借款當時交付之系爭本票留為擔保乙節，則為上訴人所否認，辯稱：當時兩
    造言明該段期間之利息五十萬元，須俟上訴人土地有處理時才給付，今土地尚未
    處理，上訴人自不庸給付等語，被上訴人雖否認兩造有以「土地處理時」為給付
    系爭利息債務之條件，然查兩造就八十六年四月十一日至同年七月三十一日止遲
    延利息之給付，確有約定係以原設定抵押之土地有處理時為條件乙節，業據證人
    戴雀兒即承辦代書到庭結證：「上訴人跟被上訴人借貸新台幣（以下同）陸佰萬
    ，並提供上訴人母親（即乙○○）的不動產作擔保，剛開始有按時繳（利息），
    後來因為上訴人沒有按時繳息，我於八十六年三月十九日通知兩造到我事務所，
    寫了係（系）爭切結書，七百五十萬是本金跟利息，八十六年七月三十一日上訴
    人和我聯絡說要清償借款，所以我和兩造共同到銀行去，上訴人只有帶七百五十
    萬，被上訴人有跟他要求四月的利息，上訴人當時有同意，如果土地有處理的話
    ，願意再給他四月以後的利息五十萬元，所以被上訴人才同意塗銷抵押權。：當
    初上訴人是說在六個月到十個月處理好要給錢，沒有談到土地沒有處理好要怎（
    麼）辦。」等語屬實（見本院八十九年五月十二日準備程序筆錄），即被上訴人
    亦自承：「當初上訴人是說土地在六個月內可以處理，我才同意。」等情在卷（
    見同上準備程序筆錄），顯見當時上訴人原不願給付八十六年四月十一日至同年
    七月三十一日間之遲延利息，故提出以「土地處理時」為給付系爭遲延利息之條
    件，而為被上訴人所同意甚明，兩造就以「土地處理時」為給付系爭遲延利息之
    條件，既已達成合意，被上訴人空言否認，即無足採。
五、按「附停止條件之法律行為，於條件成就時，發生效力。」民法第九十九條第一
    項定有明文。本件兩造確有約定以原設定抵押之「土地處理時」始由上訴人給付
    系爭遲延利息，已如前述，顯係以所謂之「土地處理時」為其給付遲延利息之停
    止條件，而上訴人主張該土地迄今尚未處理乙節，既為被上訴人所不爭執（見本
    院八十九年六月三十日準備程序筆錄），則其停止條件即未成就，揆之上揭法條
    反面解釋，兩造就給付系爭遲延利息之約定，自屬未生效力。
六、末按支票固為無因證券，票據債務人不得以自己與發票人或執票人前手間所存在
    之抗辯事由，對抗執票人。然發票人非不得以自己與執票人間所存之抗辯事由對
    抗執票人，此觀票據法第十三條本文之反面解釋自明。本件上訴人共同簽發如附
    表所示之本票，交被上訴人以擔保兩造間債務之清償，嗣上訴人於八十六年七月
    三十一日給付七百五十萬元清償借款，姑不論上訴人否認同意被上訴人將系爭本
    票留供被上訴人為本件遲延利息之擔保，縱或有同意，然兩造既以所謂之「土地
    處理時」為上訴人給付遲延利息之停止條件，而該條件迄今尚未成就，已如前述
    ，則附表所示之本票所擔保之債權即不存在，上訴人自不負給付票款之義務。從
    而被上訴人依據票據關係請求上訴人連帶給付五十萬元及自原審準備書狀繕本送
    達翌日即八十九年二月二十四日起至清償日止，按週年利率百分之五之利息，於
    法不合，不應准許，原審為上訴人敗訴之判決，尚有未洽。上訴意旨指摘原判決
    不當，為有理由，本院爰將原判決廢棄，改判駁回為被上訴人在第一審之訴。
七、因本案事證已臻明確，兩造其餘攻擊及防禦方法，核與判決結果，不生影響，故
    毋庸再逐一論究，附此敘明。
八、據上論結，本件上訴為有理由，依民事訴訟法第四百三十六條之一第三項、第四
    百五十條、第七十八條，判決如主文。
中      華      民      國    八十九    年      八      月      四     日
                            臺灣士林地方法院民事第一庭
~B審判長法官  陳介源
~B法      官  方彬彬
~B法      官  林玫君
附表：（新台幣）
┌─┬─────┬─────┬─────┬─────┐
│編│  票  面  │  票  據  │  發  票  │到  期  日│
│號│  金  額  │  號  碼  │  日  期  │          │
├─┼─────┼─────┼─────┼─────┤
│一│一百萬元  │060144    │八十四年十│未載      │
│  │          │          │一月二十日│          │
│  │          │          │          │          │
└─┴─────┴─────┴─────┴─────┘
右為正本係照原本作成。
本判決不得上訴。
中      華      民      國    八十九    年      八      月      十     日
~B法院書記官  夏珍珍


司法院資訊處製作；財團法人民間司法改革基金會備份。
